臺灣臺北地方法院刑事判決　　　　　　 100年度訴緝字第78號
公　訴　人　臺灣臺北地方法院檢察署檢察官
被　　　告　陳治佑
選任辯護人　劉厲生律師
上列被告因妨害兵役治罪條例案件，經檢察官提起公訴（89年度
偵字第11494號），被告就被訴事實為有罪陳述，本院已依簡式
審判程序，判決如下：
    主  文
陳治佑意圖避免常備兵之徵集，核准出境後，屆期未歸，經催告
仍未返國，處有期徒刑伍月，如易科罰金，以銀元佰元即新臺
幣玖佰元折算壹日。緩刑貳年，並應於本判決確定後壹年內，向
公庫支付新臺幣伍萬元。
    事  實
一、陳治佑明知其於民國69年6月11日出生，於88年間係年滿18
    歲之役齡男子，有接受常備兵徵集之義務，然為前往美國就
    學，竟意圖避免常備兵之徵集，於88年9月13日向戶籍地之
    臺北市中正區公所以觀光名義申請出境許可，經該區公所核
    准後，於同年10月11日出境至美國，依役男出境處理辦法第
    4條第1項第3款規定，應於同年11月10日前返國，並依法接
    受徵召服兵役，惟其於出境後竟屆期未歸；經臺北市中正區
    公所於89年2月14日以北市正兵徵出字第8920245900號函請
    其父陳石棟催告其返國完成後續常備兵之徵集處理，並由陳
    石棟於89年2月15日收受通知後，詎陳治佑仍滯留境外而未
    返國。嗣經臺北市中正區公所依89年常備兵徵集對象及順序
    ，並按陳治佑所抽之軍種兵科、籤號，將陳治佑列為臺北市
    89年陸軍常備兵第1847梯次常備兵徵集對象，臺北市政府並
    以89年3月14日北市兵二字第8920538900號陸軍常備兵徵集
    令，通知陳治佑應於89年4月5日上午8時50分至松山火車站
    前廣場集合出發，並至臺中成功嶺第102旅報到，該徵集令
    並由臺北市中正區公所派員親自送達至陳治佑位於臺北市中
    正區○○○路○段209號地下之住所，由其同居之伯父陳石柯
    收受，然陳治佑仍未按時返國於前開指定日期向受訓單位報
    到入營服役。
二、案經臺北市政府移送臺灣臺北地方法院檢察署檢察官偵查起
    訴。
    理    由
一、本件被告陳治佑所犯非死刑、無期徒刑、最輕本刑為3年以
    上有期徒刑之罪，或高等法院管轄第一審之案件，被告於本
    院準備程序中，就被訴事實為有罪之陳述，經告以簡式審判
    程序之旨，並聽取檢察官、被告之意見後，本院裁定進行簡
    式審判程序，是本件之證據調查，依刑事訴訟法第273條之2
    規定，不受同法第159條第1項、第161條之2、第161條之3、
    第163條之1及第164條至第170條規定之限制，合先敘明。
二、上揭事實，業據被告於本院審理時坦承不諱，並有役男出境
    申請書、臺北市中正區公所89年2月14日北市正兵徵出字第
    8920245900號函暨掛號郵件收件回執、臺北市政府89年3月
    14日北市兵二字第8920538900號陸軍常備兵徵集令、常備兵
    役男交接名冊、臺北市政府兵役處89年5月20日北市兵二字
    第8921146500號函暨所附常備兵未到名冊、役男出境管理名
    冊、逾期未返名冊附卷可稽（見偵卷第3至16頁），足認被
    告上開任意性之自白，與事實相符，堪以憑信。本件事證明
    確，被告犯行，堪以認定，應予依法論科。
三、按被告行為後，妨害兵役治罪條例第4條於91年6月26日修正
    時增列第8款「核准出境後，屆期未歸，經催告仍未返國者
    」之規定，就修正前後規定觀之，同條第5款所謂「應受徵
    集，無故逾入營期限5日者」，除核准出境後，屆期未歸外
    ，其他無正當理由逾入營期限5日者均屬之，屬於廣義規定
    ；至於同條第8款則僅限於「核准出境後，屆期未歸，經催
    告仍未返國者」之方法，屬於狹義規定。兩者構成要件之範
    圍不同，該次修正即屬於法律構成要件之變更，而有新舊法
    比較問題（最高法院97年台上字第6856號判決意旨參照）。
    又該條例第4條之法定刑由「處6月以上、5年以下有期徒刑
    」修正為「處五年以下有期徒刑」，新舊法比較之結果，以
    修正後之規定對被告較有利，自應依刑法第2條第1項前段規
    定，適用裁判時之法律即修正後之妨害兵役治罪條例第4條
    第8款規定論處。
四、次按被告行為後，刑法部分條文業於94年1月7日修正，同年
    2月2日經總統令公布，並自95年7月1日起施行。而刑法第11
    條有關刑法總則之適用範圍，修正前原規定為：「本法總則
    於其他法令有刑罰之規定者，亦適用之。但其他法令有特別
    規定者，不在此限。」，修正後則規定為：「本法總則於其
    他法律有刑罰或保安處分之規定者，亦適用之。但其他法律
    有特別規定者，不在此限。」，矧「總則編適用之範圍，基
    於法律保留及罪刑法定原則，刑法以外之其他刑事特別法，
    應指法律之規定，不包括行政命令在內，爰將『法令』修正
    為『法律』以符上開基本原則之意旨。」（該條修正理由第
    一項參照），是刑法第11條僅屬使刑法以外之刑事特別法得
    以一體適用刑法總則規定之過橋條款耳，其規定本身無關罪
    刑之實質內容，是該條文字修正尚不生新舊法比較之問題，
    應逕依修正後刑法第11條前段，適用刑法總則之規定，先予
    敘明。再修正後刑法第2條第1項規定：「行為後法律有變更
    者，適用行為時之法律。但行為後之法律有利於行為人者，
    適用最有利於行為人之法律。」，此條規定與刑法第1條罪
    刑法定主義契合，係規範行為後法律變更所生新舊法律比較
    適用之準據，是刑法第2條本身雖經修正，尚無比較新舊法
    之問題，應一律適用裁判時之現行刑法第2條以決定適用之
    刑罰法律。
五、核被告所為，係犯妨害兵役治罪條例第4條第8款之意圖避免
    常備兵徵集，核准出境後，屆期未歸，經催告仍未返國罪。
    公訴意旨雖認被告應受徵集，無故逾入營期限5日，涉犯同
    條例第4條第5款之意圖避免常備兵徵集，應受徵集，無故逾
    入營期限5日罪，然妨害兵役治罪條例第4條於91年6月26日
    修正時增列第8款「核准出境後，屆期未歸，經催告仍未返
    國者」之規定，該款規定原為同條第5款所謂「應受徵集，
    無故逾入營期限五日者」之規定所概括，業如前述，現行法
    既將「核准出境後，屆期未歸，經催告仍未返國，致未能接
    受徵兵處理者」之情形予以特別規定，自應優先適用該規定
    ，附此敘明。爰審酌被告並無前科，品行尚佳，其於申請核
    准出境後，無正當理由滯留國外未歸，以此手段遂行逃避常
    備兵之徵集，且遲至100年6月間始返國接受徵兵處理，嚴重
    破壞兵役制度之公平性，枉顧社會國家公益，所為業已妨害
    國家徵兵之順暢及兵役之有效管理，犯罪動機、目的、手段
    ，並依妨害兵役治罪條例第2條第2項之規定審酌其妨害兵役
    情狀及該條例第2條第1項所定次序，暨犯罪後坦承犯行，態
    度良好等一切情狀，量處如主文所示之刑。又被告於89年間
    行為後，刑法第41條業於90年1月10日修正公布施行，於同
    年月12日生效（下稱90年修正前者為舊法，90年時修正者為
    中間法），關於易科罰金折算標準中間法修正為同法條第1
    項前段「犯最重本刑為5年以下有期徒刑以下之刑之罪，而
    受6個月以下有期徒刑或拘役之宣告，因身體、教育、職業
    、家庭之關係或其他正當事由，執行顯有困難者，得以1元
    以上3元以下折算1日，易科罰金」，就形式上觀察，舊法與
    中間法顯有不同，應認為法律有變更，經比較該舊法與中間
    法之結果，90年之舊法並未較有利於被告，應適用該次修正
    之中間法規定，得易科罰金，對被告較為有利。又該次修正
    之刑法第41條第1項關於易科罰金之規定，於95年7月1日修
    正施行之刑法第41條第1項前段（下稱新法）則規定：「犯
    最重本刑為5年以下有期徒刑以下之刑之罪，而受6個月以下
    有期徒刑或拘役之宣告者，得以新臺幣1千元、2千元或3千
    元折算1日，易科罰金」，茲比較95年修正前後中間法及新
    法對易科罰金折算標準，以90年所修正公布施行之中間法規
    定，較有利於被告，爰本刑法第2條第1項，依該90年所修正
    之中間法之刑法第41條第1項前段規定，與修正前罰金罰鍰
    提高標準條例第2條之規定，就本院所量處被告之刑，諭知
    易科罰金之折算標準。末查被告之犯罪時間雖在96年4月24
    日以前，然被告先前曾經本院於89年9月11日發布通緝，嗣
    於100年6月16日緝獲到案，顯見被告於96年7月16日中華民
    國九十六年罪犯減刑條例施行前，經通緝而未於96年12月31
    日以前自動歸案接受偵查甚明，符合中華民國九十六年罪犯
    減刑條例第5條規定之情形，依法自不得減刑，於此一併說
    明。
六、末查，被告前未曾因故意犯罪受有期徒刑以上刑之宣告等情
    ，有臺灣高等法院被告前案紀錄表附卷足稽，素行良好；本
    認被告因一時失慮，致罹刑章，犯後坦承犯行，尚知所悔悟
    ，經此教訓，應已知警惕，而無再犯之虞，被告所宣告之刑
    以暫不執行為適當，爰分別依刑法第74條第1項第1款之規定
    （犯罪在新法施行前，新法施行後，緩刑之宣告，應適用新
    法第74條之規定。最高法院95年第8次刑事庭會議決議參照
    ），爰併宣告緩刑2年。惟為確實督促被告保持善良品行及
    正確法律觀念，並依同法第74條第2項第4款之規定，並諭知
    被告應依主文所示之方式，向公庫支付新臺幣5萬元（此部
    分依刑法第74條第4項規定得為民事強制執行名義，又依同
    法第75條之1第1項第4款規定，受緩刑之宣告而違反上開本
    院所定負擔情節重大，足認原宣告之緩刑難收其預期效果，
    而有執行刑罰之必要者，得撤銷其宣告），以啟自新。
據上論斷，應依刑事訴訟法第273條之1第1項、第299條第1項前
段，妨害兵役治罪條例第4條第8款，刑法第2條第1項前段、但書
、第11條前段、第74條第1項第1款、第2項第4款，修正前（90年
1月4日修正，同年月10日公布，同年月12日生效）之刑法第41條
第1項前段，修正前罰金罰鍰提高標準條例第2條（已廢止），判
決如主文。
本案經檢察官陳國安到庭執行職務
中    華    民    國   100    年    8     月    2     日
                  刑事第十四庭  法  官  李殷君
以上正本證明與原本無異。
如不服本判決應於收受送達後10日內向本院提出上訴書狀，並應
敘述具體理由；其未敘述上訴理由者，應於上訴期間屆滿後20日
內向本院補提理由書（均須按他造當事人之人數附繕）「切勿逕
送上級法院」。
                                書記官  殷玉芬
中    華    民    國   100    年    8     月    5     日
妨害兵役治罪條例第4條
意圖避免預備軍官、預備士官或常備兵、補充兵現役之徵集，而
有下列行為之一者，處 5 年以下有期徒刑：
一、捏造免役或緩徵原因者。
二、毀傷身體或以其他方法變更體位者。
三、緩徵原因消滅，無故逾四十五日未自動申報者。
四、拒絕接受徵集令者。
五、應受徵集，無故逾入營期限五日者。
六、使人頂替本人應徵者。
七、未經核准而出境者。
八、核准出境後，屆期未歸，經催告仍未返國者。